【裁判字號】    88,訴,2680
【裁判日期】    890512
【裁判案由】    第三人異議之訴
【裁判全文】
臺灣臺中地方法院民事判決  八十八年度訴字第二六八○號
    原      告  甲○○○
    訴訟代理人  駱威文  律師
    被      告  乙○○        .
    訴訟代理人  沈鈺銘  律師
    複 代理 人  陳芝荃  律師
右當事人間第三人異議之訴事件，本院判決如左：
    主      文
本院八十八年執字第一四０五一號給付票款強制執行事件，就原告所有坐落台中縣太
平市○○段一０之二地號、同段一七地號土地及地上建物即建號四一七，門牌號碼台
中縣太平市○○路○段一巷七號本國式加強磚造二層樓房一棟強制執行程序應予撤銷
。
訴訟費用由被告負擔。
    事      實
甲、原告方面：
  壹、聲明：如主文第一項所示。
  貳、陳述：
    一、鈞院八十八年執字第一四０五一號被告與原告之夫王英武間給付票款強制執
        行事件，就原告所有坐落台中縣太平市○○段一０之二號土地、同段一七地
        號土地暨地上建物即建號四一七，門牌號碼同市○○路○段一巷七號房屋為
        強制執行，為此依強制執行法第十五條規定主張排除強制執行。
    二、系爭一０之二號土地係原告在八十四年間取得，同段一七號土地暨地上建物
        雖係六十九年取得，惟於八十六年九月二十七日民法親屬篇施行法修正生效
        一年後仍登記為原告所有，故上開不動產依修正後民法第一０一七條第一項
        及民法親屬編施行法第六條之一均係原告所有。
    三、關於親屬編施行法第六條之一之解釋：
    (一)本條文施行後，夫妻財產所有權之歸屬，應視是否在該條文所定一年期間即
        八十六年九月二十六日以前變更登記而定，不受所有權歸屬之爭訟或查封效
        力影響，故所謂一年期間，不以所有權爭訟之訴訟繫屬時間或查封時間為準
        。此觀該條文文義甚為明確，縱有不妥，亦應另行修法。
    (二)依該條文立法理由：「夫妻財產歸屬之認定因時點基準的不同而迥異，此實
        是造成當時知法用法困難之主要原因且與登記公示制度相違。... 施行法第
        六條之一明訂婚姻關係存續中以妻之名義在七十四年六月四日以前取得不動
        產，而婚姻關係尚存續中且該不動產仍以妻之名義登記者或夫妻已離婚而該
        不動產仍以妻之名義登記者在新法施行後一年緩衝期間內，得由夫妻重新認
        定財產之歸屬，於施行一年後，則一體適用新法，以配合登記制度並維護妻
        之權益﹂。足見此後應以登記名義為認定所有權歸屬之唯一依據。
    (三)最高法院八十七年度台上字第二三一六號判決及八十六年度家抗字第一一二
        號裁定對本件並無拘束力，且其原因事實係針對已於親屬編施行法第六條之
        一所定一年緩衝內聲請強制執行之債權人，不應擴大適用於本件之情形。況
        該條文增訂目的係為維護妻之權益，其適用縱有疑義釋，亦應採取有利於妻
        之解釋。若以認為夫之債權人之利益保障重於妻之利益維護，不唯違反新法
        ，且與立法宗旨趨勢大悖。
    四、強制執行法第三十三條須以債權人得聲請執行之情形為前提，若債權人已不
        得對該財產聲請強制執行，則非合法，洵無適用餘地。準此，被告係在緩衝
        期間屆滿後方為聲請執行，應不得依舊法認定所有權。
    五、被告謂系爭土地因已被夫之債權人查封，無從辦理更名登記云云，惟此情形
        ，既屬夫之債權人聲請強制執行，倘辦理更名登記為夫所有，更能使登記外
        觀符合執行之現況，故此時之更名登記，應屬無礙禁止處分之登記，而為土
        地登記規則第一二九條第一項第四款所許。因而，夫本得於緩衝期間內提起
        更名之訴，其債權人亦得代位提起，今既怠於提起，自不得再予爭執，而應
        由妻保有其所有權。
  參、證據：提出台灣台中地方法院函、建物謄本、房屋稅繳款書、戶籍謄本各乙件
      、土地謄本二件(均影本)為證。
乙、被告方面：
  壹、聲明：駁回原告之訴。
  貳、陳述：
    一、本件爭點一為民法親屬編施行法第六條之一之解釋：
    (一)查民法親屬編施行法第六條之一所定一年緩衝期間屆滿前，關於夫妻財產之
        歸屬既尚未適用新法，仍應依舊法而為認定。故在此緩衝之一年期間或之前
        已遭查封之夫妻聯合財產，應適用取得當時適用之民法即應依舊法認為係屬
        於夫之財產，不能逕認於緩衝期間屆滿後仍登記於妻名義即認係妻所有。此
        有最高法院八十七年度台上字第二三一六號判決：「夫妻於婚姻關係存續中
        以妻之名義在七十四年六月四日以前取得之不動產，如夫之債權人認屬夫所
        有，聲請法院強制執行，予以查封，而妻主張係其所有，提起第三人異議之
        訴，法院應適用取得當時之民法之規定，查明其所有權之歸屬。上開已被法
        院查封之妻名義不動產，於八十五年九月二十五日增訂之民法親屬編施行法
        第六條之一公佈實施後，夫無論為重新認定屬妻所有之積極行為，或不為重
        新認定屬夫所有之消極行為，致仍登記為妻名義者，如有此增訂法律之適用
        ，而認係妻之所有，妻得提起第三人異議之訴，則有礙執行效果，查封之公
        信力必遭破壞，而影響於夫之債權人之權益，自與立法之目的有違，允非可
        取。故應認此增訂之法律施行後，在緩衝之一年期間或之前已被查封之夫妻
        聯合財產，仍應依取得當時適用之民法，定其所有權之歸屬，不能依此增訂
        之法律逕認於緩衝期間屆滿後，仍登記為妻名義之不動產係妻所有」可資參
        照（八十六年家抗字第一一二號裁定同旨）。
    (二)民法親屬編施行法第六條之一所規範者純係夫妻間七十四年民法親屬編修正
        前取得財產之權利義務關係，對於七十四年修正前取得而以妻名義登記，且
        於八十五年民法親屬編施行法第六條之一之緩衝一年期間前，已經夫之債權
        人聲請查封之情形並未加以規範。再者，強制執行法之查封係執行法院剝奪
        債務人對其特定財產之處分權，改由國家取得處分權之執行行為，故實施查
        封後，債務人就查封物所為移轉、設定負擔或其他有礙執行效果之行為，對
        債權人不生效力；依土地法所為之登記，有絕對之效力；土地經法院囑託辦
        理查封、假扣押、假處分或破產登記後，未為塗銷前，登記機關應停止與其
        權利有關之新登記。強制執行法第一百十三條準用第五十一條第二項、土地
        法第四十三條、土地登記規則第一百二十九條第一項前段分別定有明文。系
        爭不動產應仍屬於夫王英武所有殆無疑義，被告自得執對王英武之執行名義
        執行系爭不動產。
    (三)系爭不動產於七十四年六月四日民法修正前登記於原告名下，惟於八十六年
        八月五日即上開一年緩衝期間內遭原告之夫王英武之債權人林敏卿聲請假扣
        押，依上開說明，即應依取得時民法之規定以定所有權之歸屬，原告既不能
        證明其於七十四年六月四日前取得之財產為因繼承或其他無償取得之財產，
        其所有權即屬於其夫王英武所有，故原告不得提起第三人異議之訴（最高法
        院六十三年台上字第一八九五號判例參照）。
    (四)原告主張應以一年期滿後之登記名義認定夫妻財產之歸屬，顯有違誤，蓋系
        爭財產雖因適用舊法而屬於夫所有，經夫之債權人查封後，即因土地登記規
        則第一百二十九條第一項前段規定致無法辦理更名登記，若謂一年緩衝期間
        後一律以登記名義認定所有權歸屬，則夫之債權人均於該一年後喪失執行之
        權益，對執行債權人顯然保護不週。
    (五)系爭不動產在八十六年八月五日即經訴外人林敏卿聲請假扣押查封在案，原
        告並未對林敏卿提起第三人異議之訴，足認原告主張於一年期間經過後應一
        律依登記名義認定所有權之歸屬云云，顯無理由。
    二、本件爭點二為強制執行法第三十三條擬制參與分配規定之解釋：
    (一)查債務人王英武之另一債權人林敏卿已對系爭不動產實施強制執行，其已實
        施執行行為之效力，依強制執行法第三十三條，即及於被告與王英武間八十
        八年度執字第一四０五一號強制執行事件，且二強制執行事件應合併其執行
        程序。原告既不得對林敏卿主張系爭不動產為其所有而就該強制執行提起第
        三人異議之訴，自亦不得對於同受上開執行行為效力所及之被告主張系爭不
        動產為其所有而提起本訴。
    (二)原告謂本條之適用須先審究債權人對該財產可否強制執行云云，惟：
      1.執行法院就強制執行程序僅就形式上審查，不對實體權利之歸屬予以認定。
        上開條文係規定就多數債權人先後對於債務人之財產聲請強制執行之效力，
        若謂聲請在後之債權人須另就執行財產實體上權利予以審認，將有礙於執行
        程序之迅速實施。
      2.原告所指稱應屬強制執行法第十二條聲明異議之範疇，本件執行法院既准予
        被告執行系爭財產，自無原告所指之情事，原告為本件爭訟，徒然無益。
    (三)關於雙重執行之效力，學者認為：「我國係採禁止雙重查封之立法例，則後
        執行者何時發生查封之效力，舊法並未規定，實務上皆援用先執行程序之查
        封效力，引為後執行事件之查封效力，亦即溯及先執行事件查封時，發生查
        封之效力。」「新法第三十三條規定... 以實施執行行為之效力，於『聲請
        時』及於該他債權人，故後執行事件，於其『聲請時』，亦發生潛在之查封
        效力，並合併於先執行程序，於先執行程序撤回或被撤銷時，則潛在之查封
        效力，即告顯現。」（張登科著強制執行法第五0六、五0七頁），故被告聲
        請對系爭不動產前強制執行，其查封之效力，應溯至林敏卿聲請執行時，且
        應合併其執行程序，而林敏卿係在上開緩衝期間內聲請執行，該不動產所有
        權之歸屬應適用舊法。被告依舊法之規定聲請執行系爭不動產，並無不妥。
  參、證據：提出最高法院裁判三則、司法院司法業務研究會第三十七期會議記錄、
      張登科教授強制執行法節本(均影本)為證。
    理      由
一、原告起訴主張：鈞院八十八年執字第一四五一號被告與債務人王英武（即原告之
    夫）間給付票款強制執行事件，就坐落台中縣太平市○○段一０之二號土地、同
    段一七地號土地暨地上建物即建號四一七，門牌號碼同市○○路○段一巷七號房
    屋為強制執行，惟系爭一０之二號土地係原告在八十四年間取得，同段一七號土
    地暨地上建物係民國六十九年取得，而於八十六年九月二十七日民法親屬篇施行
    法修正生效一年後仍登記為原告所有，依修正後民法第一０一七條第一項及民法
    親屬編施行法第六條之一均屬原告所有，為此依強制執行法第十五條規定主張排
    除強制執行。被告則以：系爭不動產早在親屬編施行法第六條之一所定一年緩衝
    期間屆滿前之八十六年八月五日已遭夫之債權人查封，依取得當時之民法應屬原
    告之夫王英武所有，不得逕以緩衝期間屆滿後之登記名義認定所有權之歸屬，故
    原告並非所有權人等語資為抗辯。
二、本件原告主張之事實，均為被告所不爭執，並有本院貴民執卯字第一四０五一函
    及系爭不動產登記謄本及房屋稅繳款書、戶籍謄本可按，故本件所應審酌者，僅
    為系爭坐落台中縣太平市○○段一０之二號土地、同段一七地號土地暨地上建物
    即建號四一七，門牌號碼同市○○路○段一巷七號房屋之不動產，係屬上開強制
    執行程序債務人王英武（即原告之夫）所有或原告所有？本件夫妻聯合財產所有
    權之歸屬如何判斷，應參酌民法親屬編施行法第六條之一及強制執行法第三十三
    條之規定而予認定。
三、關於民法親屬編施行法第六條之一之解釋適用：
（一）按聯合財產中，夫或妻於結婚時所有之財產，及婚姻關係存續中取得之財產，
      為夫或妻之原有財產，各保有其所有權，此為七十四年六月四日修正後民法第
      一千零十七條第一項所明定。又夫妻在婚姻關係存續中，以妻之名義在同日以
      前取得之不動產，在民法親屬編施行法八十五年九月六日修正生效一年後，倘
      婚姻關係尚在存續中且該不動產仍以妻之名義登記者，亦有上開修正後第一千
      零十七條規定之適用，此觀該施行法第六條之一第一款之規定甚明。
（二）次按夫妻於婚姻關係存續中以妻之名義在七十四年六月四日以前取得之不動產
      ，如非因繼承或無償取得，而不屬於妻之原有財產者，在上開親屬編施行法修
      正生效後一年期間屆滿前（即八十六年九月二十七日以前），茍經夫之債權人
      認屬夫之財產，依強制執行程序聲請法院查封者，法院即得於第三人異議之訴
      或其他實體權利爭訟事件中，以該不動產取得當時適用之民法親屬編規定，定
      其所有權之歸屬，蓋系爭不動產於上開一年期間屆滿前，尚不以登記名義為判
      斷所有權歸屬之唯一依據，如任由夫妻中非為執行債務人之一方依據上開增訂
      法律之規定提起第三人異議之訴，則使強制執行查封制度如同虛設（七十四年
      六月四日修正親屬編施行法第一條後段、最高法院八十七年度台上字第二三一
      六號判決、八十六年家抗字第一一二號裁定參照）。故夫妻於七十四年六月四
      日前結婚，聯合財產中，於該日前取得而登記於妻名下之財產，如於八十六年
      九月二十七日以前經夫之債權人聲請強制執行者，依修正前民法第一千零十七
      條規定，除得證明為妻因繼承或其他無償取得之財產外，其所有權仍屬於夫所
      有。
（三）惟上開一年期間屆滿後（即自八十六年九月二十八日起），依上開親屬編施行
      法第六條之一適用修正後第一千零十七條規定之結果，就夫妻在婚姻關係存續
      中，以妻之名義登記之不動產，即無不能確定所有權歸屬之情形，茍謂夫妻財
      產權之歸屬，尚得反於登記狀態別予審認，即未能貫徹登記公示制度與妻之權
      益之保障（立法院民法親屬篇施行法第六條之一之立法理由說明參照），故上
      開最高法院八十七年度台上字第二三一六號判決及八十六年家抗字第一一二號
      裁定揭示之意旨，對於夫之債權人於上開親屬編施行法修正生效一年期間屆滿
      後，始就以妻之名義登記之不動產聲請強制執行者，應無適用餘地。從而，關
      於夫妻聯合財產中不動產所有權之實體爭訟，自民法親屬編施行法第六條之一
      修正公布一年後，即應適用修正後第一千零十七條之規定，以登記名義為判斷
      所有權歸屬之依據。
四、關於強制執行法第三十三條之解釋適用：
（一）按對於已開始實施強制執行之債務人財產，他債權人再聲請強制執行者，已實
      施執行行為之效力，於為聲請時及於該他債權人，應合併其執行程序，並依同
      法第三十一條及第三十二條參與分配之規定辦理，強制執行法第三十三條定有
      明文。此一規定，於先後兩項金錢債權之強制執行者，不問係終局執行抑保全
      執行，均有適用。又實施在前之強制執行程序，其已實施執行行為之效力，係
      自後一強制執行聲請時始及於該他債權人，既為本條規定揭櫫甚明，故後執行
      事件，雖未另為查封程序，惟亦於「聲請時」發生潛在之查封效力，並合併於
      先執行程序，於先執行程序撤回或被撤銷時，則潛在之查封效力，即告顯現。
（二）次按我國查封效力，係採相對無效，實施查封後，債務人就查封物所為移轉、
      設定負擔或其他有礙執行效果之行為，仍發生所有權移轉、設定負擔或其他類
      此之效力，僅係對於債權人不生效力而已（強制執行法第一百一十三條、第五
      十一條第二項參照），故債權人對於已開始實施強制執行之財產，再聲請強制
      執行者，於聲請前既未立於查封效力所及之債權人之地位，即不得援引上開規
      定主張已實施執行行為之效力。
五、經查：
（一）本院八十八年執字第一四０五一號被告與原告之夫王英武間給付票款強制執行
      事件查封之系爭不動產，均係原告與王英武於婚姻關係存續中以妻（即原告）
      取得之不動產，其中太平市○○段一０之二號土地係八十年六月十八日因買賣
      取得，有土地登記謄本乙件可參。故上開一０之二號土地既係原告與其夫婚姻
      關係存續中，在七十四年六月四日民法親屬編修正後取得之財產，並登記為原
      告所有，依七十四年六月四日修正後民法第一千零十七條規定，即應由原告保
      有其所有權。
（二）次查上開段一七地號土地係六十八年五月一日因買賣取得，其地上建物則為六
      十九年六月十六日辦理第一次登記，而於八十六年九月二十七日民法親屬篇施
      行法修正生效一年後，原告與其夫婚姻關係存續中，仍登記為原告所有，亦有
      土地登記謄本、建物登記謄本各乙件可參。又本院八十八年執字第一四０五一
      號被告與王英武間給付票款強制執行事件，被告遲至八十八年間始就上開不動
      產聲請強制執行，揆諸首揭前開關於民法親屬編施行法第六條之一解釋適用之
      說明，關於本件不動產所有權之實體爭訟，仍應適用修正後第一千零十七條之
      規定。
（三）末查訴外人林敏卿雖曾就同一不動產，以本院八十六年執全卯字第一五七七號
      假扣押強制執行事件，認屬原告之夫王英武所有，而於八十六年八月五日辦理
      查封登記，其就系爭不動產前所為執行程序，依強制執行法第三十三條規定，
      並於本件被告聲請強制執行時，發生查封之效力，且合併其執行程序，惟揆諸
      前揭關於強制執行法第三十三條之說明，被告既係在八十八年「聲請時」，始
      發生潛在之查封效力，自不得以林敏卿係在上開緩衝期間內聲請強制執行，主
      張應依修正前之民法以定本件所有權之歸屬。故系爭不動產所有權之歸屬，仍
      應適用修正後之民法第一千零十七條以資決定。
五、綜上，系爭一０之二號土地既係原告在八十年間取得，而應適用修正後之民法第
    一千零十七條，同段一七號土地暨地上建物則係六十八年、六十九年間取得，惟
    依民法親屬篇施行法第六條之一，亦應適用修正後之民法第一千零十七條，即應
    由原告保有所有權。從而，原告主張其為所有權人，並依強制執行法第十五條規
    定提起第三人異議之訴，即屬有據，應予准許。
六、本件事證已臻明確，兩造其餘主張陳述及所提之證據，均毋庸再予審酌，附此敘
    明。
七、據上論結，原告之訴為有理由，依民事訴訟法第七十八條，判決如主文。
中      華      民      國    八十九    年      五      月    十二      日
                                    臺灣臺中地方法院民事第三庭
~B法      官  林慧貞
右為正本係照原本作成
如不服本判決，應於判決送達後二十日內，向本院提出上訴狀。
中      華      民      國    八十九    年      五      月    十九      日
~B法院書記官


司法院資訊處製作；財團法人民間司法改革基金會備份。
